【裁判字號】    95,再,62
【裁判日期】    951127
【裁判案由】    返還不當得利等
【裁判全文】
臺灣高等法院民事判決                    95年度再字第62號
再  審原告  菲力工業股份有限公司
法定代理人  戊○○
訴訟代理人  謝諒獲律師
再審  被告  井強企業有限公司
兼上一  人
法定代理人  乙○○○
再審  被告  郭芳生
            丁○○
            丙○○○
            甲○○
上列當事人間不當得利等事件，再審原告對於中華民國94年12月
22日最高法院94年度台上字第2334號確定判決提起再審之訴，經
最高法院裁定移送前來，本院判決如下：
    主  文
再審之訴駁回。
再審訴訟費用由再審原告負擔。
    理  由
一、經查：本件再審原告於民國（下同）95年1月23日收受最高
    法院94年度台上字第2334號確定判決，旋於95年2月15日向
    最高法院提起再審之訴，最高法院於95年6月29日以95年度
    台再字第26號裁定，針對再審原告依民事訴訟法第496條第1
    項第11、12、13款提起再審之訴部分，以專屬於本院管轄為
    由，裁定移送前來，即為本件再審事件，故本院應以最高法
    院裁定移送之部分加以審理，核先敘明。
二、本件再審原告以最高法院94年度台上字第2334號確定判決有
    民事訴訟法第496條第1項第11款、第12款、第13款之再審事
    由部分，而提起再審之訴，其再審意旨略以：
（一）本院92年度上更(一)字第188號有關於再審原告勝訴部分之
      確定判決，屬於本院89年度上字第1140號、最高法院92年
      台上字第1406號判決以後之確定判決，自應構成民事訴訟
      法第496條第1項第11款規定為判決基礎之民事判決，依其
      後之確定裁判已變更之再審事由。
（二）本院92年度上更(一)字第188號有關於再審原告勝訴部分之
      確定判決，屬於最高法院94年度台上字第2334號確定判決
      、本院92年度上更(一)字第188號有關於再審原告敗訴部分
      確定判決中就同一訴訟標的在前已有確定判決或得使用該
      判決，構成民事訴訟法第496條第1項第12款之再審事由。
（三）原審各審均未審酌本院92年度上更(一)字第188號再審原告
      勝訴部分之確定判決、再審被告井強公司自行提出之三方
      契約、再審原告提出之92年8月7日、95年1月17日存證信
      函，均符合民事訴訟法第496條第1項第13款規定「發現未
      經斟酌之證物或得使用該證物」（見最高法院95年度台再
      字第25、26、27號卷第26、28、29頁）；另再審原告於95
      年5月18日閱覽本院刑事卷宗後，發現刑事庭函詢台北市
      第一信用合作社後，依該合作社95年5月12日北市信長安
      字第16號函覆意旨，足認再審被告井強公司違反公司法第
      9條第1項、第2項規定，則該函文亦構成同上條款之再審
      事由（見最高法院95年度台再字第25、26、27號卷第189
      至191、201頁）。
（四）其餘則泛稱有民事訴訟法第496條第1項第13款之再審事由
      ，並均未表明具體情事（同上卷第30、98、99頁）
三、按民事訴訟法第496條第1項第11款規定「為判決基礎之民事
    或刑事判決及其他裁判，或行政處分，依其後之確定裁判或
    行政處分已變更者」，係指確定之本案判決以他訴訟之民事
    判決或刑事判決及其他裁判，或行政處分為裁判基礎，而該
    民事或刑事判決或其他裁判，或行政處分，已因其後之確定
    裁判或行政處分而有所變更，結果使原確定判決之基礎發生
    動搖者而言（參見最高法院80年度台上字第2751號裁判意旨
    ）。經查，本院92年度上更(一)字第188號確定判決有關再審
    原告勝訴部分，係針對最高法院廢棄本院89年上字第1140號
    判決中有關再審原告請求給付美金8720元本息部分重新更為
    審理，則就前開請求部分本院89年上字第1140號判決已遭最
    高法院廢棄而不存在，嗣經本院92年上更(一)字第188號於94
    年6月28日判決再審原告勝訴，並駁回再審原告追加之訴，
    再審原告就其敗訴部分不服提起第三審上訴，經最高法院於
    94 年12月22日以94年度台上字第2334號判決駁回上訴確定
    在案，故就最高法院前開94年台上字第2334號確定判決而言
    ，本院92年度上更(一)字第188號有關於再審原告勝訴部分（
    即其請求給付美金8720元本息部分）之判決，係屬最高法院
    為判斷之本案訴訟，而非他事件，故再審原告主張最高法院
    94年台上字第2334號確定判決有民事訴訟法第496條第1項第
    11款之再審事由，殊無可取。
四、次按同法第496條第1項第12款雖規定，當事人發現就同一訴
    訟標的在前已有確定判決或得使用該判決者，得以再審之訴
    對確定終局判決聲明不服，但前訴訟程序第一審共同被告對
    其敗訴部分之第一審判決就令未提起上訴而確定，尚不能即
    謂本件訴訟標的前已有確定判決或得使用該判決。上訴人要
    無依前開第12款規定，對原確定判決提起再審之訴之餘地（
    最高法院71年度台上字第2065號裁判意旨足參）。依前所述
    ，本院92年度上更(一)字第188號再審原告勝訴部分，對最高
    法院94年度台上字第2334號確定判決而言，既為本案訴訟，
    即與同法第496條第1項第12款之規定不符，再審原告主張上
    開情形同時構成同法第496條第1項第12款之再審事由，亦不
    足採。
五、再按同法第496條第1項第13款固規定「當事人發見未經斟酌
    之証物或得使用該証物者」，得為再審事由，但該款所謂當
    事人發見未經斟酌之證物，係指前訴訟程序事實審之言詞辯
    論終結前已存在之證物，因當事人不知有此，致未經斟酌，
    現始知之者而言。若在前訴訟程序事實審言詞辯論終結前，
    尚未存在之證物，本無所謂發見，自不得以之為再審理由（
    參見最高法院29年上字第1005號判例意旨）。再審原告主張
    本件確定判決前之各審均未審酌本院92年度上更(一)字第188
    號再審原告勝訴部分之確定判決、再審被告井強公司自行提
    出之三方契約、再審原告提出之92年8月7日、95年1月17日
    存證信函及台北市第一信用合作社95年5月12日北市信長安
    字第16號函覆意旨，有同法第496條第1項第13款之再審事由
    云云，惟查：
    1.本院92年度上更(一)字第188號確定判決乃本案訴訟判決，
      非屬證物，再審原告指稱原審各審均未審酌本案訴訟判決
      ，構成上開規定之再審事由，要無可取。
    2.再審原告所持以主張之新証物即95年1月17日存證信函及
      台北市第一信用合作社95年5月12日北市信長安字第16 號
      函文，既均係於前訴訟程序事實審言詞辯論終結後始出現
      之証物（按本院92年度上更(一)字第188號為前訴訟程序最
      後事實審，其係於94年6月14日言詞辯論終結），足証在
      事實審言詞辯論終結時上開證物尚屬不存在，依前開判例
      意旨，即無所謂發見可言，自不得援引作為再審之理由。
    3.又再審原告另稱原審各審未審酌再審被告井強公司自行提
      出之三方契約、再審原告提出之92年8月7日存證信函云云
      ，然觀之本院92年度上更(一)字第188號確定判決以：「 (
      四)菲力公司（再審原告）雖主張所有電動腳踏車交易均
      依其與井強公司（再審被告）、日本和光公司所簽訂之三
      方契約而來，其先前一切與三方契約不符者之陳述，均撤
      銷之。而依該契約第10條約定，契約期限為二年，期滿三
      方如未提出異議時，順延二年，以後亦同。故該契約尚未
      屆滿，買賣價金請求權未罹於時效。且井強公司係依該契
      約分批取貨，因時間、數量不同，造成單價及各批總價不
      同，價金請求權時效應自92年9月29日起算云云。惟查菲
      力公司於本院前審一再主張被上訴人向其詐購電動腳踏車
      合計1657台，其自85年9月6日起至87年6月8日止，陸續交
      付電動腳踏車共515台，價金計21萬120元及新台幣2萬
      7000元，另價值47萬5653元之1142台電動腳踏車，其亦已
      完工待井強公司領取，本院前審亦據此而認定，並判決在
      案。經核該確定判決並無顯然違背法令之情形，菲力公司
      亦未提出新訴訟資料，足以推翻原判斷之情形，遑論該三
      方契約係於86年2月22日簽訂，菲力公司請求之電動腳踏
      車價金，尚包括85年9月6日、同年10月4日、10月18日、
      12月24日交付者，於交付時顯無三方契約之存在，則菲力
      公司主張各批交易均依三方契約為之，顯與事實不符而非
      可採，是其據以撤銷於本院前審所為之自認或陳述，自非
      可採。從而，菲力公司依買賣契約、侵權行為及不當得利
      之法律關係於本院更審時所為追加之訴，難謂有理由。」
      （見前開判決第13、14頁），顯已就再審被告井強公司自
      行提出之三方契約詳加審酌後始為不利再審原告之認定，
      最高法院亦認本院92年上更一字第188號判決並無違誤，
      故再審原告此部分之主張，亦難採信。
    4.至再審原告指稱原審各審未審酌92年8月7日存證信函部分
      ，查，該存證信函係再審原告於本院92年度上更(一)字第
      188號審理中提出，有該存證信函可稽（見該卷一第103-1
      05頁），而該存證信函係再審原告於本院92年度上更(一)字
      第188號審理前單方面去函請求再審被告依前述三方契約
      與再審原告達成協議，顯非再審原告不知有此，致未經斟
      酌，現始知之者，況本院92年度上更(一)字第188號判決固
      未有載明，然此應係認與判決結果無涉，始未與論述，是
      再審原告執以認有民事訴訟法第496條第1項第13款之再審
      事由，亦難可取。
    5.至再審原告泛稱本件確定判決有第496條第1項第13款之再
      審事由，但並未表明具體事實，依最高法院61年度台再字
      第137號、70年台再字第35號判例意旨難認其已合法表明
      再審理由，且此部分法院亦毋庸裁定命補正，得逕予駁回
      。
六、綜上，再審原告以本件有民事訴訟法第496條第1項第11款、
    第12款、第13款之再審事由，提起再審之訴，顯無理由，爰
    不經言詞辯論逕予駁回。
據上論結，本件再審之訴為無理由，依民事訴訟法第502條第
2項、第78 條判決如主文。
中    華    民    國    95    年    11    月    27    日
                    民事第十四庭
                        審判長法  官  許正順
                              法  官  鍾任賜
                              法  官  張  蘭
正本係照原本作成。
如不服本判決，應於收受送達後20日內向本院提出上訴書狀，其
未表明上訴理由者，應於提出上訴後20日內向本院補提理由書狀
（均須按他造當事人之人數附繕本）上訴時應提出委任律師或具
有律師資格之人之委任狀；委任有律師資格者，另應附具律師資
格證書及釋明委任人與受任人有民事訴訟法第466條之1第1項但
書或第2項（詳附註）所定關係之釋明文書影本。
中    華    民    國    95    年    12    月    1     日
                              書記官  應瑞霞
附註：
民事訴訟法第466條之1（第1項、第2項）：
對於第二審判決上訴，上訴人應委任律師為訴訟代理人。但上訴
人或其他法定代理人具有律師資格者，不在此限。
上訴人之配偶、三親等內之血親、二親等內之姻親，或上訴人為
法人、中央或地方機關時，其所屬專任人員具有律師資格並經法
院認為適當者，亦得為第三審訴訟代理人。


司法院資訊處製作；財團法人民間司法改革基金會備份。
